【裁判字號】    91,上易,260
【裁判日期】    920409
【裁判案由】    清償借款
【裁判全文】
臺灣高等法院高雄分院民事判決  九十一年度上易字第二六○號
      上  訴  人  甲○○
      訴訟代理人  陳崇善律師
      被 上訴 人  乙○○○
右當事人間請求清償票款事件，上訴人對於中華民國九十一年十月九日臺灣高雄地方
法院九十一年度訴字第二二三０號第一審判決提起上訴，本院判決如左：
    主      文
原判決廢棄。
被上訴人在第一審之訴及假執行之聲請駁回。
第一、二審訴訟費用由被上訴人負擔。
    事實及理由
一、被上訴人主張：伊於民國（下同）七十九年間執有上訴人所簽發面額總計新臺幣
    （下同）九十五萬五千八百元之支票四紙及本票一紙，因未獲兌現，而對上訴人
    提起詐欺告訴（臺灣高雄地方法院檢察署七十九年度偵字第一六九一○號），上
    訴人為脫免刑事追訴，先予清償十五萬元後，徵得伊就餘款八十萬五千八百元同
    意上訴人分期清償，兩造遂於七十九年十二月間簽立和解書，由上訴人簽發九紙
    面額合計八十萬五千八百元之支票交予伊，約定分九期償還，伊因而退還前開未
    兌現之支票四紙及本票一紙，且不再追究上訴人之刑事責任，嗣經檢察官於八十
    年二月九日以上訴人涉犯詐欺罪嫌不足，為不起訴處分在案。惟上訴人交付之九
    紙支票，除第一紙面額五萬元之支票經伊於八十年一月間提示兌現外，其餘如附
    表所示八紙面額合計七十五萬五千八百元之支票（下稱系爭支票），屆期提示均
    未能兌現，屢經催討，上訴人置之不理，爰依和解契約之法律關係，請求上訴人
    給付伊系爭支票票款共計七十五萬五千八百元，及自起訴狀繕本送達翌日起至清
    償日止，按年息百分之五計算之利息等語。且陳明願供擔保請准宣告假執行。並
    於本院聲明：駁回上訴人之上訴（原審判決被上訴人全部勝訴）。
二、上訴人則以：系爭支票係伊簽發交予訴外人薛玉秀使用，不知為何會轉由被上訴
    人持有；且和解書上記載：所欠票款已經還清等文字，可見伊積欠被上訴人之票
    款債務已還清；況被上訴人之票款請求權已罹於時效而消滅，伊自得拒絕給付等
    語，茲為抗辯。並於本院聲明：(一)廢棄原判決。(二)駁回被上訴人在第一審之訴。
三、兩造不爭執之事項：
  (一)被上訴人於七十九年間持有上訴人所簽發面額總計九十五萬五千八百元之支票四
    紙及本票一紙，因未獲兌付而對上訴人提起刑事詐欺告訴，嗣兩造於七十九年十
    二月間簽立和解書，檢察官亦於八十年二月九日以上訴人涉犯詐欺罪嫌不足，為
    不起訴處分在案。並經本院調閱臺灣高雄地方法院檢察署七十九年度偵字第一六
    九一○號偵查卷宗查核屬實，且有和解書乙份可證（原審卷第二六頁）。
  (二)系爭支票為上訴人所簽發。並有支票影本附卷可證（原審卷第六頁）。
四、本件上訴人既援引時效抗辯，則被上訴人之請求權有無罹於時效而消滅，自應先
    予審究，本院論述如左：
  (一)按和解之本質，究為創設，抑為認定，應依和解契約之內容定之。當事人以他種
    之法律關係或以單純無因性之債務約束等，替代原有之法律關係時，屬於創設；
    否則，以原來而明確之法律關係為基礎而成立和解時，則屬認定（最高法院八十
    二年度台上字第二六八０號判決參照）。查被上訴人主張上訴人積欠伊票款九十
    五萬五千八百元未獲兌現，上訴人先清償十五萬元後，兩造於七十九年十二月間
    簽立和解書，就餘款八十萬五千八百元，約定由上訴人簽發面額合計八十萬五千
    八百元之九紙支票交予伊，分九期償還，而除第一紙面額五萬元之支票已經兌現
    外，其餘系爭支票屆期提示均未能兌現等語，縱屬真實，然兩造和解契約既約定
    上訴人前所欠八十萬五千八百元支票債務由上訴人簽發包括系爭支票在內之九紙
    支票交予被上訴人，分九期償還，足見兩造和解契約顯係以兩造間原來明確、無
    因性之支票債權請求權為基礎所成立之和解，並未另創設他種法律關係，其支票
    債權之性質並未改變，應僅有認定之效力，是此和解債權請求權之消滅時效期間
    仍應依票據法之規定。又按票據上之權利，對支票發票人自發票日起算，一年間
    不行使，因時效而消滅，票據法第二十二條第一項定有明文。故系爭和解契約之
    請求權，其消滅時效期間，應為一年。被上訴人主張其依和解契約之法律關係為
    請求，消滅時效期間應為十五年云云，不足採信。
  (二)按消滅時效，自請求權可行使時起算。又時效完成後，債務人得拒絕給付，民法
    第一百二十八條前段、第一百四十四條第一項分別定有明文。經查兩造和解契約
    既約定上訴人前所欠八十萬五千八百元支票債務由上訴人簽發包括系爭支票在內
    之九紙支票交予被上訴人，分九期償還，則系爭和解債權自應以其分期給付清償
    期即系爭支票發票日屆至時，認為係被上訴人請求權可行使之時點。而系爭支票
    之發票日分別為八十年二月三十一日（二十八日之誤載）、同年三月三十日、同
    年四月三十一日（三十日之誤載）、同年五月三十一日、同年六月三十一日（三
    十日之誤載）、同年七月三十一日、同年八月三十一日、同年九月三十日，有支
    票影本存卷可參（原審卷第六頁），則系爭和解債權之分期給付請求權自系爭支
    票各該發票日起算，一年間不行使，已分別於八十一年二月二十九日（八十一年
    為閏年）、同年三月三十日、同年四月三十日、同年五月三十一日、同年六月三
    十日、同年七月三十一日、同年八月三十一日、同年九月三十日，因時效完成而
    消滅，被上訴人遲至九十一年六月十八日，始向原審法院聲請核發支付命令，有
    聲請支付命令狀一份附卷足憑（原審卷第三至五頁），上訴人為時效抗辯，拒絕
    給付，自屬可採。
五、綜上所述，上訴人抗辯被上訴人之票款請求權已罹於消滅時效而拒絕付款，既屬
    可採，從而，被上訴人本於系爭和解契約，請求上訴人給付票款七十五萬五千八
    百元，為無理由，不應准許。原審為上訴人敗訴之判決，並為假執行之宣告，自
    有未洽。上訴意旨指摘原判決不當，求予廢棄改判，為有理由，應由本院予以廢
    棄，並駁回被上訴人在第一審之訴及假執行之聲請。
六、上訴人所為之時效抗辯既有理由，兩造其餘主張及所提證據，無礙於本件判決之
    結果，爰不再一一審酌。
七、據上論結，本件上訴為有理由，依民事訴訟法第四百五十條、第七十八條，判決
    如主文。
中      華      民      國    九十二    年      四      月      九      日
                                      臺灣高等法院高雄分院民事第三庭
~B1審判長法官  張國彬
~B2      法官  鄭月霞
~B3      法官  徐文祥
右為正本係照原本作成。
不得上訴。
~B法院書記官    黃一秋
中      華      民      國    九十二    年      四      月      九      日


司法院資訊處製作；財團法人民間司法改革基金會備份。
